【裁判字號】    85,台上,2199
【裁判日期】    851003
【裁判案由】    租佃爭議
【裁判全文】
最高法院民事判決                              八十五年度台上字第二一九九號
    上  訴  人  乙 ○ ○
                甲 ○ ○
                劉 興 杰
                劉黃秀末
                劉 賴 桃
                劉鍾伸妹
                劉邱宜妹
                劉 邦 森
                劉 邦 光
                劉 邦 權
                劉 邦 禎
                劉 邦 炫
                劉 邦 沛
                劉 邦 金
                劉 邦 根
                劉 邦 柱
                劉 邦 彬
                劉 邦 南
                劉 玉 華
                劉 邦 峰
                劉 邦 讚
                劉 惠 萍
                劉 秀 桂
                劉 蘭 妃
    被 上訴 人  台灣土地銀行高雄分行
    法定代理人  何 國 華
    訴訟代理人  李 慶 榮律師
                曾 炳 耀律師
                孫 守 濂律師
右當事人間租佃爭議事件，上訴人對於中華民國八十五年二月十二日台灣高等法院高
雄分院第二審判決（八十四年度重上字第七二號），提起上訴，本院判決如左：
    主  文
上訴駁回。
第三審訴訟費用由上訴人負擔。
    理  由
本件上訴人主張：伊等被繼承人劉家發於民國三十九年七月二日，承租被上訴人經管
坐落高雄市○○段五七一－一、五七一－三、五七二－三、五七三－一、五七三－二
、五七三－三、五七三－四號七筆土地，其中五七一－一、五七三－三、五七三－四
號三筆土地，由被上訴人發給補償費終止租約外，其餘五七一－三、五七二－三、五
七三－一、五七三－二號四筆土地，重測後地號依序為高雄巿凱歌段八八七、八九○
、八九一、八八二號（下稱系爭土地），則由劉家發繼續耕作，劉家發於六十八年十
月二日死亡，伊等為劉家發之繼承人，就系爭土地與被上訴人有租賃關係，被上訴人
竟否認伊等之承租權等情。求為確認兩造間就系爭土地有租賃關係存在之判決。
被上訴人則以：上訴人在系爭土地上建築房屋供住宅使用，並經營商業，不自任耕作
，依耕地三七五減租條例第十六條規定，租約無效等語，資為抗辯。
原審斟酌全辯論意旨及調查證據之結果，以：上訴人主張系爭土地為被上訴人經管之
國有土地，原出租與上訴人之被繼承人劉家發之事實，業據其提出耕地租賃契約、土
地登記簿謄本、繼承系統表、戶籍謄本為證，且為被上訴人所不爭執，自可信為真實
。按承租人應自任耕作，並不得將耕地全部或一部轉租於他人，承租人違反此項規定
時，原訂租約無效，耕地三七五減租條例第十六條第一項、第二項定有明文。所謂自
任耕作，係指承租人應以承租之土地供自己從事耕作之用而言，如承租人以承租之土
地建築房屋居住或供其他非耕作之用者，均不在自任耕作之列。又佃農在承租耕地上
固允許有農舍之存在，但所謂農舍，乃為便利耕作而設，並不以解決佃農家族實際居
住問題為目的，最高法院分別著有七十年台上字第四六三七號、六十四年台上字第五
七一號判例可資參照。經查，系爭土地上建有三合院式住宅，正房前為水泥地庭院，
正房後有整排綠竹，業據一審及二審履勘現場無訛，有勘驗筆錄在卷可稽，並有複丈
成果圖影本附卷可參。此三合院住宅現共有七戶居住，正房約於六十五年間大整修，
將原有土埆墻全部改成磚牆，右廂房部分，則有部分同時將加強磚造屋頂改建為鋼架
石棉瓦頂之二樓住宅，有部分同時修建為加強磚造，有部分約於七十五年間建為加強
磚造平房，左廂房部分，約於七十二年間修建為磚造平房，另於七十四年間在左廂房
以北建造加強磚造平房一棟，有高雄巿建築師公會鑑定報告表在卷可稽，上訴人顯已
將系爭土地建築房屋供住宅使用自明，揆諸上開說明，自屬不自任耕作。上訴人主張
該房屋係劉家發於三十九年間承租系爭土地前已建造之農舍，縱為實在，亦因其後改
增建為住宅使用，而失其農舍之本質，上訴人據以主張其無不自任耕作情形，自無可
取。至正房後整排綠竹，有新筍可資收成，亦不可就此解為上訴人對系爭土地有自任
耕作。又上訴人主張住於系爭土地上之上訴人劉邦炫、甲○○、劉鍾伸妹、劉邦禎、
劉邱宜妹、劉邦金等人，均為自耕農、佃農或幫農云云，亦不影響系爭土地已不自任
耕作之事實。上訴人就系爭土地既未自任耕作，租約即屬無效，上訴人訴請確認兩造
間就系爭土地之租賃關係存在，為無理由。並說明上訴人其餘攻擊方法，不予審酌之
理由。因而維持第一審所為上訴人敗訴之判決，駁回上訴人之上訴，經核於法並無違
誤。上訴論旨，仍執陳詞，主張其並無不自任耕作云云，就原審取捨證據、認定事實
之職權行使，指摘原判決不當，求予廢棄，非有理由。
據上論結，本件上訴為無理由，依民事訴訟法第四百八十一條、第四百四十九條第一
項、第七十八條，判決如主文。
中      華      民      國    八十五    年      十      月      三      日
                              最高法院民事第一庭
                                  審判長法官  李  錦  豐
                                        法官  楊  鼎  章
                                        法官  許  朝  雄
                                        法官  曾  煌  圳
                                        法官  葉  賽  鶯
      右正本證明與原本無異
                                              書  記  官
中      華      民      國    八十五    年      十      月     十二     日


司法院資訊處製作；財團法人民間司法改革基金會備份。
